【裁判字號】    89,訴,2930
【裁判日期】    901129
【裁判案由】    新型專利異議
【裁判全文】
臺北高等行政法院判決                            八十九年度訴字第二九三○號
                              .
    原      告  德鑫包裝科技股份有限公司
    代  表  人  甲○○
    訴訟代理人  丁○○
    被      告  經濟部智慧財產局
    代  表  人  陳明邦（局長）
    訴訟代理人  丙○○
    參  加  人  乙○○
右當事人間因新型專利異議事件，原告不服經濟部中華民國八十九年十月四日經（八
九）訴字第八九○八八八○六號訴願決定，提起行政訴訟，並經本院依職權裁定命參
加人獨立參加被告訴訟。本院判決如左：
    主  文
原告之訴駁回。
訴訟費用由原告負擔。
    事  實
一事實概要：緣參加人乙○○前於民國（以下同）八十七年一月九日以「熱收縮膜套
  標籤之結構改良(一)」向被告（八十八年一月二十六日改制前為經濟部中央標準局）
  申請新型專利，經編為第00000000號案審查，准予專利，並公告於八十八
  年六月一日出版之中華民國專利公報（以下稱系爭案）。原告於公告期間之八十八
  年八月二十五日，提出附件二八十六年八月SEIKO公司CAP SLEEVE APPRICATOR
  SCHEIDEGGER型錄封面及內頁（以下稱引證一）、附件三七十九年八月十四日公告
  之美國第0000000號專利案及其中譯本（以下稱引證二），主張系爭案有違
  專利法第九十七條、第九十八條第一項第一款前段、第二項規定，應不予專利，對
  之提起異議。案經被告審查結果，以八十九年五月十八日（八九）智專三(三)○五○
  一八字第○八九八九○○○八五五號專利異議審定書為「異議不成立」之處分。原
  告不服，向經濟部提起訴願，經該部以八十九年十月四日經（八九）訴字第八九○
  八八八○六號決定駁回，遂提起本件行政訴訟，並經本院依職權裁定命參加人獨立
  參加被告訴訟。
二兩造聲明：
  (一)原告經合法通知未到場，據其起訴狀意旨，聲明求為判決：訴願決定及原處分均
    撤銷。
  (二)被告聲明求為判決：如主文所示。
  (三)參加人經本院通知，未到場為任何之聲明及陳述。
三兩造之爭點：
  系爭案是否有違專利法第九十七條、第九十八條第一項第一款前段、第二項規定，
  應不予專利？
  (一)原告經合法通知未到場，據其起訴狀主張之理由為：
    1.引證一已明白揭露出環狀之迴轉帶4，而迴轉帶4之周圍上設有若干之固定座61
      ，該固定座61上設有伸縮模組6，並供收縮膜11能套置於伸縮模組6之模頭64上
      ，而且迴轉帶4下方設有凸板7，當迴轉帶4旋轉時，各個伸縮模組6可隨之旋轉
      ，使伸縮模組6之活動模座62到達凸板7時，隨著凸板7不同的斜度，可使活動
      模座62推移，使套於模頭64上之收縮膜11 可轉套置於物品上，引證一雖無任
      何構造說明，但由該張正在動作中之相片，已顯示出系爭案所使用之技術手段
      ，即藉由凸板7不同斜度之作用，而使活動模座62將收縮膜11落至瓶蓋上，因
      此引證一即具有證據力，能證明系爭案係習知技術，並不具「新穎性」。
    2.又系爭案馬達驅動齒輪組，經由齒輪分別帶動輸送帶及迴轉帶，達到同步轉動
      前進，此部分特徵，僅為一般單純之傳動結構敘述，並未有任何特殊新穎之處
      。而一般習知套標籤機，皆為輸送帶及迴轉帶同步前進，如此才能同時傳動瓶
      罐及套持熱收縮膜，綜觀所有核准專利之套標籤機皆是同步進行傳動，而此部
      分皆為習知技術，少有以此作為特徵申請專利；且該等同步傳動之結構泛見於
      一般機構，而馬達、驅動齒輪組、輸送帶及迴轉帶更是普通之機構要件，將其
      組合也未見有相乘之功效產生，不符「進步性」之要件，且不具「新穎性」。
    3.又引證一之封面內頁，顯示一熱收縮膜套標籤機之形狀圖樣，經與引證二之圖
      式比對，可發現係同一構造，可作為互相補強之證據。引證二係揭示有與系爭
      案相同之「齒輪皮帶、芯模、鏈結、插銷、套環、環圈、彈簧、中央元件、中
      央橫擋」等構件，足證引證二之結構特徵與系爭案存在著一定之關連性，可能
      為相同之組合結構。被告未明確指出引證二與系爭案結構上不同之處，卻一再
      以引證二之結構動作不清楚而諸多刁難挑剔，今引證二係為美國核准之專利案
      ，即可證明引證二之熱收縮膜套持於瓶蓋上之結構動作確實可行，並具有功效
      之增進。原告於舉發時，即已提出引證二之中文譯本供參考，已盡提供證據之
      責任，倘引證二與系爭案係同一結構，僅因被告專業技術不足，而未能充分明
      瞭其結構動作，又或原告之敘述未盡詳細，而使系爭案獲得專利，豈有公平正
      義可言。何況引證二尚有前述之構件與系爭案相同，此點為被告所不爭執，被
      告未善盡調查之責任，亦未明確指出二者結構不同之處，而為異議不成立之處
      分，顯有疏失，訴願機關未予以糾正，亦有疏失，均應予以撤銷，以符法制。
  (二)被告主張之理由：
    1.起訴理由係重複訴願理由，所載內容諸多「錯誤」或「矛盾」，並非被告「不
      清楚」（請參見訴願答辯書理由二、三）；而引證二與系爭案並非為同一結構
      ，其不同之處，已載述於異議審定書理由(三)。
    2.起訴理由謂「系爭案馬達驅動齒輪組，‧‧‧僅為一般單純之傳動結構敘述」
      ，係重複異議理由四，並未提供任何佐證資料，故其理由應不足採，原處分並
      無違法，請駁回原告之訴。
    理  由
一程序方面：
  本件原告經合法通知，未於言詞辯論期日到場，核無行政訴訟法第二百十八條準用
  民事訴訟法第三百八十六條所列各款情形，爰準用民事訴訟法第三百八十五條第一
  項前段，依被告之聲請，由其一造辯論而為判決。又參加人經本院依行政訴訟法第
  四十二條第一項規定，依職權裁定命其獨立參加被告訴訟而未為參加，依同法第四
  十七條規定判決對參加人亦有效力，均合先敘明。
二實體方面：
  (一)按「稱新型者，謂對物品之形狀、構造或裝置之創件或改良。」、「凡可供產業
    上利用之新型，無下列情事之一者，得依本法申請取得新型專利：一申請前已見
    於刊物或已公開使用者。但因研究、實驗而發表或使用，於發表或使用之日起六
    個月內申請新型專利者，不在此限。二有相同之發明或新型申請在先並經核准專
    利者。三申請前已陳列於展覽會者。但陳列於政府主辦或認可之展覽會，於展覽
    之日起六個月內申請專利者，不在此限（第一項）。新型係運用申請前既有之技
    術或知識，而為熟習該項技術者所能輕易完成且未能增進功效時，雖無前項所列
    情事，仍不得依本法申請取得新型專利（第二項）。」專利法第九十七條、第九
    十八條分別定有明文。而對於公告中之新型，任何人認有違反專利法第九十七條
    至第九十九條規定，提起異議者，依同法第一百零二條規定，得自公告之日起三
    個月內，備具異議書，附具證明文件，向專利專責機關提起之。從而，系爭案有
    無違反專利法第九十七條、第九十八條第一項第一款前段、第二項情事，而應不
    予專利，依法應由異議人附具證據證明之，倘其證據不足以證明系爭案有違專利
    法之規定，自應為異議不成立之處分。
  (二)本件參加人前於八十七年一月九日以「熱收縮膜套標籤之結構改良(一)」向被告申
    請新型專利，經編為第00000000號案審查，准予專利，並公告於八十八
    年六月一日出版之中華民國專利公報。原告固於公告期間之八十八年八月二十五
    日，提出引證一八十六年八月SEIKO公司CAP SLEEVE APPRICATOR SCHEIDEGGER型
    錄封面及內頁、引證二七十九年八月十四日公告之美國第0000000號專利
    案及其中譯本，主張系爭案有違專利法第九十七條、第九十八條第一項第一款前
    段、第二項規定，應不予專利，對之提起異議。經被告審查結果，認：「(一)系爭
    案『熱收縮膜套標籤之結構改良(一)』申請日為八十七年一月九日，係由馬達驅動
    齒輪組、輸送帶及迴轉帶（上設伸縮模組、下設凸板），伸縮膜組由模頭、彈簧
    、活動座（設容置室、限制孔及柱體）、固定座及定位桿所組成。(二)異議附件二
    係八十六年八月SEIKO公司CAP SLEEVE APPRICATOR SCHEIDEGGER型錄，其封面及
    內頁示意圖均係外觀照片圖，無任何文字及詳細內部結構說明，尚難證明系爭案
    不具新穎性，不具進步性。(三)引證二雖揭示有『齒輪皮帶、芯模、鏈結、插銷、
    套環、環圈、彈簧、中央元件、中央橫擋』等系爭案相似之結構，但其相關組成
    與系爭案「模頭置於活動座之容置室內，定位桿藉插梢樞設於模頭之定位孔」等
    則不相同，且亦非利用凸板與活動座兩側之柱體控制活動座之上、下移動（引證
    案之中譯本所述凸輪＃及＃在Fig.7中無法瞭解，且中譯本中亦無說明如何
    控制退膜，引證案主要特徵在於瓶蓋凹凸螺紋之壓製，非系爭案之膜套控制），
    故引證案尚難證明系爭案不具新穎性、不具進步性。(四)異議理由四（第５頁）所
    述『系爭案馬達驅動齒輪組，並經由齒輪分別帶動輸送帶及迴轉帶，達到同步轉
    動前進，此部分特徵（異議附件二、三均沒有），僅為一般單純之傳動結構』，
    但異議人並未提供任何佐證資料，故異議理由尚難成立。」等語，認系爭案未違
    反專利法第九十七條、第九十八條第一項第一款前段及第二項之規定，而以八十
    九年五月十八日（八九）智專三(三)○五○一八字第○八九八九○○○八五五號專
    利異議審定書為異議不成立之處分。
  (三)原告不服，主張系爭案之結構特徵，空間型態及應用技術分與引證一及二完全相
    同，其不同處僅為各構件形狀上之簡單差異，系屬熟習該項技術所易於思及，而
    且引證二雖未見凸板之結構，但可由引證一之型錄搭配引證二即可輕易簡單組合
    ，因此系爭案自不符新型專利進步性及新穎性之要件等語，向經濟部提起訴願。
    經該部八十九年十月四日經（八九）訴字第八九○八八八○六號訴願決定略以：
    系爭案係提供一種熱收縮膜套標籤機之結構改良，主要係利用馬達驅動齒輪組，
    並經由齒輪組分別帶動輸送帶、迴轉帶及分瓶器，並使輸送帶、迴轉帶及分瓶器
    形成同步的移動，並於迴轉帶之適當位置上樞設有若干由模頭、彈簧、活動座（
    設容置室、限制孔及柱體）、固定座及定位桿所組成之伸縮模組，並於迴轉帶之
    下側方樞設有凸板，以供收縮膜先套置在伸縮模組之模頭上之後，再經由凸板的
    作用，而使伸縮模組之活動套能將收縮模再轉置入物品上；而引證一之封面及內
    頁示意圖均係外觀照片圖，無任何文字及詳細內部結構說明，自不足以證明系爭
    案有違前揭法條之規定；又引證二雖有揭示「齒輪皮帶、芯模、鏈結、插銷、套
    環、環圈、彈簧、中央元件、中央橫擋」等與系爭案相似之結構，但其相關組成
    與系爭案「模頭置於活動座之容置室內，定位桿藉插梢樞設於模頭之定位孔」等
    則不相同，且亦非利用凸板與活動座兩側之柱體控制活動座之上、下移動，而引
    證二之退模動作，雖訴願理由四稱「套環向下移動，壓迫彈簧」，然查兩者並未
    接觸，如何壓迫？另插銷向下移動又為何會環圈向上？而「環圈」與「收縮膜」
    並未接觸又如何推擠「收縮膜」？且引證二未見凸板之結構，環圈如何握抵於凸
    板？訴願理由對此均未詳加解釋及說明，自難採信；至訴願理由五中，認系爭案
    之馬達驅動齒輪組，並經由齒輪分別帶動輸送帶及迴轉帶，達到同步轉動前進之
    特徵，於系爭案說明書中並未有詳細之連接關係及空間位置說明乙節；經查系爭
    案說明書第五頁中，對此部分特徵，已有詳細之連接關係及空間位置說明，訴願
    理由並不足採，原告所舉證據，均不足以證明系爭案不具新型專利新穎性及進步
    性之要件，系爭案未違反專利法第九十七條、第九十八條第一項第一款及第二項
    之規定等理由，駁回原告之訴願。
  (四)茲原告仍不服，提起本件訴訟，除仍執前詞外，並另主張：引證一之封面內頁，
    顯示一熱收縮膜套標籤機之形狀圖樣，經與引證二之圖式比對，可發現係同一構
    造，可作為互相補強之證據。引證二係揭示有與系爭案相同之「齒輪皮帶、芯模
    、鏈結、插銷、套環、環圈、彈簧、中央元件、中央橫擋」等構件，足證引證二
    之結構特徵與系爭案存在著一定之關連性，甚至於可能為相同之組合結構，被告
    未明確指出引證二與系爭案結構上不同之處，卻一再以引證二之結構動作不清楚
    而諸多刁難挑剔。原告於舉發時提出引證二之中文譯本供參考，已盡提供證據之
    責任云云。但查：
    1.引證一為日本SEIKO公司之產品型錄，並無任何文字及詳細內部結構說明，自
      屬無從與引證二作比較；而引證二為法國人（公司）在美國取得之外國專利案
      ，尚難認與引證一有何直接之關聯性，而可作為引證一之補強證據，且依被告
      之審查委員審查結果，認引證二之中譯本所述凸輪＃及＃在Fig.7中無法
      瞭解，且中譯本中亦無說明如何控制退膜，引證二主要特徵在於瓶蓋凹凸螺紋
      之壓製，非系爭案之膜套控制。原告主張引證二之結構特徵與系爭案存在著一
      定之關連性，甚至於可能為相同之組合結構乙節，既未提出具體之證據證明二
      者確屬相同之組合結構，以實其說，尚屬揣測之詞，自難遽予採信。
    2.又被告於專利異議審定書理由中業已敘及系爭案與引證案不同之處，即系爭案
      係由如附件一所示之馬達驅動齒輪組、輸送帶及迴轉帶（上設伸縮模組、下設
      凸板），伸縮膜組由模頭、彈簧、活動座（設容置室、限制孔及柱體）、固定
      座及定位桿所組成，其模頭置於活動座之容置室內，定位桿藉插梢樞設於模頭
      之定位孔，利用凸板與活動座兩側之柱體控制活動座之上、下移動，主要特徵
      在於膜套制；而引證二係由如附件二所示之「齒輪皮帶、芯模、鏈結、插銷、
      套環、環圈、彈簧、中央元件、中央橫擋」等與系爭案相似之結構所組成，主
      要特徵在於瓶蓋凹凸螺紋之壓製，但其相關組成與系爭案「模頭置於活動座之
      容置室內，定位桿藉插梢樞設於模頭之定位孔」等不相同，且亦非利用凸板與
      活動座兩側之柱體控制活動座之上、下移動等語，原告主張被告未明確指出引
      證二與系爭案結構上不同之處云云，亦不足採。
  (五)本件系爭案有無違反專利法第九十七條、第九十八條第一項第一款前段、第二項
    情事，而應不予專利，依首開規定及說明，應由原告附具證據證明之。本件被告
    認原告所提出之證據，不足以證明系爭案有違專利法之規定，而為異議不成立之
    處分，並無不合，訴願決定駁回之，亦無不當。原告徒執前詞，請求撤銷原處分
    及訴願決定，為無理由，應予駁回。
據上論結，本件原告之訴為無理由，依行政訴訟法第二百十八條、第九十八條第三項
前段、民事訴訟法第三百八十五條第一項前段，判決如主文。
中    華    民    國      九十      年    十一        月    二十九      日
                    臺 北 高 等 行 政 法 院  第 二 庭
                                審 判 長 法  官 王立杰
                                         法  官 黃本仁
                                         法  官 陳雅香
右為正本係照原本做成。
如不服本判決，應於送達後二十日內，向本院提出上訴狀並表明上訴理由，如於本判
決宣示後送達前提起上訴者，應於判決送達後二十日內補提上訴理由書（須按他造人
數附繕本）。
中    華    民    國      九十      年    十二        月      三        日
                                     法院書記官 鄭聚恩


司法院資訊處製作；財團法人民間司法改革基金會備份。
